【裁判字號】    98,上訴,1842
【裁判日期】    990617
【裁判案由】    偽證等
【裁判全文】
臺灣高等法院高雄分院刑事判決        98年度上訴字第1842號
上  訴  人
即  被  告  乙○○
上  訴  人
即  被  告  甲○○
上列上訴人等因偽證等案件，不服臺灣高雄地方法院98年度訴字
第182 號中華民國98年11月4 日第一審判決（起訴案號：臺灣高
雄地方法院檢察署97年度偵字第35225 號），提起上訴，本院判
決如下：
    主  文
上訴駁回。
    事  實
一、甲○○（原名孟佩君）與其母乙○○（原名柳阿玉）共同基
    於行使偽造私文書之犯意聯絡，於民國（下同）95年3 月10
    日至同年7 月11日間之某日，先由甲○○向不知情之吳裕成
    ，取得其與丙○○簽立之房屋租賃契約書影本，再與乙○○
    共同將該房屋租賃契約書上丙○○之簽名及身分證字號，以
    類似臨摹、複寫或複印之不詳方式，複製於陳威全（即丙○○之父）與乙○○於80年7 月11日所訂定共同合作經營漁湖
    及建地之合約書（下稱系爭合約書）上，並推由乙○○於95
    年9 月29日持該合約書向臺灣高雄地方法院民事庭行使，據
    以對丙○○提起返還不當得利之訴，致生損害於丙○○；又
    甲○○明知丙○○並未於系爭合約書上保證人欄位親自簽名
    ，竟基於偽證之犯意，於96年2 月8 日15時15分許，在臺灣
    高雄地方法院民事簡易第一法庭進行95年度雄簡字第9499號
    返還不當得利事件審理時，經承辦法官以證人身分傳喚到庭
    ，並於供前具結，本應據實陳述，不得匿、飾、增、減，甲○○為使乙○○獲得勝訴判決，對於丙○○是否簽名於系爭
    合約書上保證人欄位之重要關係事項，虛偽證稱：「我簽約
    見證時，陳威全及乙○○都已經簽名，收到第一筆款項部分
    也已經填載，附帶條件保證人丙○○也已經填載」等語，足
    以影響臺灣高雄地方法院民事事件審判之正確性。嗣承辦法
    官調查結果，因乙○○無法舉證丙○○確有於系爭合約書上
    簽名，判處原告之訴駁回；復經乙○○不服而向臺灣高雄地
    方法院合議庭提起上訴，經合議庭調查結果，認系爭合約書
    係屬合夥契約，雖合夥人之一之陳威全已經死亡，惟未經清
    算，合夥財產仍屬合夥人共有，乙○○並無請求返還之權利
    ，因而判決上訴駁回確定在案。
二、案經丙○○訴由臺灣高雄地方法院檢察署檢察官偵查起訴。
    理  由
一、證據能力部分：
(一)、證人吳裕成於偵訊中，向檢察官所為之陳述，於原審審理經
    以證人身分傳喚到庭，依法具結陳述，並就其先前在檢察官
    訊問時所為之陳述，予被告對質詰問之機會，且原審審理時
    ，並再就其上開偵訊筆錄告以要旨，由被告依法辯論，則被
    告對證人之對質詰問權及防禦權，業經合法保障，該證人於
    偵訊中之供述，自有證據能力，而得作為本件判決之基礎。
(二)、本判決所引用之其他證據，其原屬於傳聞性質部分，當事人
    均同意列為證據（見本院卷第42、43頁），本院審酌上開證
    據之取得過程並無不法或不當，又與待證事實具有關聯性，
    採為本案證據具有適當性，依刑事訴訟法第159 條之5 第1
    項規定，得為證據。
二、訊據上訴人即被告乙○○固坦承於上揭時間曾向臺灣高雄地
    方法院民事庭對告訴人丙○○提起返還不當得利之訴，上訴
    人即被告甲○○亦承認前揭時間為乙○○訴請丙○○返還不
    當得利事件審理中作證時，供前具結而為上開證言之事實不
    諱。惟均否認有上揭偽造文書及偽證犯行，被告乙○○辯稱
    ：伊是被陳威全所騙，並無偽造合約書保證人欄「丙○○」
    之簽名云云；被告甲○○辯稱：我沒有向吳裕成借租賃契約
    影印，偽造系爭合約書保證人欄「丙○○」之簽名，且我在
    臺灣高雄地方法院作證時，並未偽證云云。經查：
(一)、被告乙○○曾於95年7 月11日持系爭合約書，向臺灣高雄地
    方法院檢察署對陳威全提出詐欺告訴，嗣經承辦檢察官以罪
    證不足為不起訴處分確定；被告乙○○又於95年9 月29日持
    系爭合約書1 份，向臺灣高雄地方法院民事庭，對告訴人及
    其父陳威全提起返還不當得利等之訴；被告甲○○並於臺灣
    高雄地方法院民事庭96年2 月8 日下午3 時15分審理該案時
    ，就上開合約書簽立情形，到場具結作證等情，有臺灣高雄
    地方法院95年度雄簡字第9499號、97年度簡上字第68號、臺
    灣高雄地方法院檢察署95年度他字第5588號、95年度偵字第
    22547 號卷宗各1 份在案可憑，並有甲○○之證人結文1 紙
    （95年度雄簡字第9499號卷第59頁）可憑。此部分事實，堪
    以認定。
(二)、1.按「法院核對筆跡，本為調查證據方法之一種，除特種書
    據，如古書、畫或書家摹倣各種字體者之筆跡，須選任專門
    知識技能之鑑定人為精密之鑑定外，若通常書據，一經核對
    筆跡，即能辨別真偽異同者，法院本於核對之結果，依其心
    證而為判斷，雖不選任鑑定人實施鑑定程序，亦不得指為違
    法。」（最高法院17年上字第346 號判例參照）。本案系爭
    合約書上之保證人「丙○○」部分姓名及身分證字號等字跡
    ，與證人吳裕成所提出其於95年間與丙○○簽立之房屋租賃
    契約書上丙○○部分簽名，經原審比對結果，發覺其運筆、
    轉折、筆劃順序及神韻竟完全相同，其連筆、交叉、停頓、
    間隔處亦無二致。雖系爭合約書之字形略小，惟經放大為相
    同比例後，2 份文件簽名與身分證字號之記載顯然如出一轍
    ，此有系爭合約書影本、房屋租賃契約書影本及字跡對照表
    影本各1 份（偵卷第5-8 頁、第9-12頁、第13頁）附卷可參
    。2.被告甲○○有向證人吳裕成拿95年之房屋租賃契約書去
    影印乙情，業據證人吳裕成於偵訊及原審審理中證稱：我是
    在93、4 年時才開始跟丙○○承租位於正忠路的房子；在95
    年間某日（已與丙○○簽立新約後），被告甲○○有到我承
    租處找陳威全，說與陳威全有債務問題，我跟他說該屋係承
    租而來，我不認識陳威全，他就說要拿我承租房屋之契約作
    為證明，對公司才好交代，我因為怕與房東有糾紛，不給他
    契約正本，他就拿去影印等語（偵卷第28-29 頁，原審卷第
    79-82 頁）明確。證人吳裕成與被告甲○○素無仇怨，當不
    至甘冒偽證處罰之風險，而對被告甲○○為不利之陳述，是
    證人吳裕成之證言堪可採信。則被告甲○○確有向證人吳裕
    成拿取，載有「丙○○」姓名與身分證字號之房屋租賃契約
    書無訛。被告甲○○辯稱：我沒有拿吳裕成的契約書去影印
    云云，顯與實情不符，諉無足採。3.按筆跡係文字書寫人表
    現行為之一種形象，每一個人透過學習或訓練，並隨著年齡
    增長，書寫習慣逐漸成熟，因而呈現書寫者個人筆跡之個性
    ，並且固定化而有「穩定性」，此與他人書寫之文字則呈現
    出「個人差」；且筆跡個性不僅止於「運筆方法」及「字體
    樣式」而已，文字之外觀形態與組成、字劃之長短與位置、
    字劃相互間之間隔、交叉或接合部分之位置及筆順與運筆方
    向，均係用以識別書寫者之重要因素（參考最高法院98年度
    台上字第5533號判決意旨）。又筆跡會隨著時間累積，依據
    不同書寫習慣、不同書寫個性，而有所不同，故比對筆跡是
    否相同時，文件書寫的時間即為重要，如書寫時間相當接近
    ，則筆跡相似度會相同，如以1 、20年前的一篇文章與目前
    的文件拿來對比，則筆跡類同機率相當低。基此，可見筆跡
    會隨時間變換，在不同的書寫時間，應無相同字跡出現之可
    能。復觀諸告訴人於原審97年度簡上字第68號民事訴訟所提
    供其於79年8 月17日、84年8 月28日、84年9 月1 日簽立之
    契約書，該些文件「丙○○」簽名之書寫情形均與本件系爭
    合約書相異，此乃不同時間簽立之當然結果，毋庸置疑。4.
    查本件系爭合約書係於80年7 月11日所簽立，有系爭合約書
    影本1 紙（偵卷第5-8 頁）可憑。而證人即向告訴人承租房
    屋之房客吳裕成於原審審理中證稱：我是在93、4 年時才開
    始承租丙○○位於正忠路的房子，我也是那時候才開始認識
    她；我們的租賃契約都是1 年簽1 次；95年3 月10日丙○○
    有拿該年度的房屋租賃契約書來給我簽，印象中她好像已經
    簽好她的部分，反正她拿來我就直接簽了等語（原審卷第79
    -82 頁）。雖與證人丙○○於原審審理中證稱：吳裕成提出
    之房屋租賃契約書是我當場親自簽名的等語（原審卷第83頁
    ）不符。惟衡情，一般民間租屋，多係房客與房東自行約定
    時間簽立房屋租賃契約，且該契約書均係由房東事先準備並
    填載完成，再交由房客簽名，後各執1 份為證，與證人吳裕
    成前開所述相符，是其所述，應屬為真，而可採信。而丙○○雖非當場簽立契約，然其當時既未與被告發生糾紛，又無
    其他事證可認丙○○當時有躲避債務或刻意隱瞞身分之情形
    ，自無於該契約書上偽造自己簽名之可能，是該房屋租賃契
    約書上之簽名，應屬丙○○所親簽無誤。而丙○○簽署房屋
    租賃契約書之確切時間，雖難認定，惟依吳裕成所述之訂約
    模式，其與丙○○每年都要換約1 次，95年係於95年3 月10
    日簽署該份契約書，則丙○○簽名之時間應係在94年3 月10
    日至95年3 月10日間某日。足見系爭合約書簽立時間（80年
    7 月11日）與上開丙○○簽署之房屋租賃契約（94年3 月10
    日至95年3 月10日間某日），兩者簽立時間相差至少13年餘
    ，但關於「丙○○」之簽名與身分證字號之記載卻一模一樣
    ，顯與常情不符。是系爭合約書上保證人處之字跡，應非丙○○所簽立。而不同人於不同時間所簽署之字跡，經比對結
    果居然有此形同複印之效果，應僅有以臨摹、複寫或複印等
    類此方式始得為之。5.系爭合約書上保證人部分關於「丙○○」之簽名及身分證字號之記載，既非丙○○所親簽，又與
    嗣後吳裕成所提出之房屋租賃契約書之字跡完全相同，且該
    房屋租賃契約書除吳裕成與丙○○外，僅有被告甲○○以債
    務問題為由，向吳裕成要求影印而得。而被告乙○○持系爭
    合約書影本向臺灣高雄地方法院民事庭提起95年度雄簡字第
    9499號訴訟，並主張丙○○係系爭合約之保證人，當知悉該
    保證人處之字樣有所虛偽，卻仍持之行使，自有行使偽造文
    書之犯行甚明。是本件系爭合約書上之「丙○○」簽名及身
    分證字號之字跡，應係被告2 人共同以類似臨摹、複寫或複
    印之方式，複製上開房屋租賃契約書之字跡而來。依此，足
    認係被告2 人共同偽造告訴人之簽名後，再持該偽造之系爭
    合約書向法院提起民事訴訟據以行使甚明。6.被告乙○○於
    原審雖辯稱：我在90幾年的時候就已經對陳威全提出詐欺告
    訴，那時候還沒有拿到吳裕成的房屋租賃契約書云云。然查
    ，乙○○對陳威全提起之詐欺案件，係於95年7 月11日所提
    出，此觀之臺灣高雄地方法院檢察署95年度他字第5588號、
    95年度偵字第22547 號卷附刑事告訴狀之收狀日期即可認定
    。而吳裕成與丙○○簽立房屋租賃契約書係在95年3 月10日
    左右，並於簽約後沒多久，甲○○就向吳裕成要租約去影印
    等情，業據證人吳裕成於原審審理中證述明確如前。是其時
    間之先後順序應為，吳裕成與丙○○先簽立房屋租賃契約書
    後，甲○○再向吳裕成拿已簽立之新租約去影印，後由乙○○持複製完成之系爭合約書影本向臺灣高雄地方法院檢察署
    提出詐欺告訴而行使之。是被告乙○○前開所辯，顯與事實
    不符，無足採信。7.被告甲○○雖辯稱：系爭證據已經經過
    3 次鑑定，都認為係真的云云（見本院卷第39頁）。查臺灣
    高雄地方法院高雄簡易庭固於96年3 月22日、96年6 月12日
    函請法務部調查局鑑定「丙○○」之筆跡，惟該局均以提供
    丙○○平時筆跡資料不足等為由，而不予鑑定，有該局96年
    4 月17日調科貳字第09600157630 號、96年6 月22日調科貳
    字第09600268280 號函可查（見影印95年度雄簡字第9499號
    卷106 頁、本院卷第69頁）；另臺灣高雄地方法院高雄簡易
    庭受命法官於97年7 月7 日雖曾勘驗系爭合約書，記載：「
    合約書為一印影本，保證人丙○○、Ｚ000000000等字，係以
    鋼筆在該影本上書寫，經本院勘明正面及以燈光透視法，是
    合約書背面勘驗，正、反面兩面，書寫流利，並無刻意停頓
    、刻畫而有筆墨渲染等的情形」等語（見影印臺灣高雄地方
    法院97年簡上字第68號卷第109 頁背面），亦未記載該筆跡
    為丙○○所書寫之筆跡。是被告甲○○此項辯解，有所誤會
    。8.基於上述，被告乙○○、甲○○基於共同行使偽造私文
    書之犯意聯絡內，先由甲○○取得有丙○○簽名字樣之房屋
    租賃契約書，並共同複製該字樣於系爭合約書影本上，再由
    乙○○持之向臺灣高雄地方法院檢察署及臺灣高雄地方法院
    提起訴訟而行使之，實係於犯意聯絡範圍內，相互利用他人
    行為，以達其等犯罪之目的，自屬共同正犯，而應就所有犯
    罪結果，共同負責。
(三)、被告甲○○於96年2 月8 日下午3 時15分許，在臺灣高雄地
    方法院95年度雄簡字第9499號陳威全、丙○○返還不當得利
    等案件審理時，供前具結證稱：「我簽約見證時，陳威全及
    乙○○都已經簽名，收到第一筆款項部分也已經填載，附帶
    條件保證人丙○○也已經填載」等語，有該次訊問筆錄及具
    結結文附於上開案卷可考（95年度雄簡字第9499號第59頁）
    。而系爭合約書上「丙○○」之姓名及身分證字號字跡，應
    係被告2 人取得吳裕成之房屋租賃契約書後，所自行以類似
    臨摹、複寫或複印之不詳方式填載乙情，已如上述，則被告
    甲○○前揭證述顯與事實不符，應屬虛偽之陳述甚明。又被
    告甲○○上開不實之證言，將可能使法院誤認，證人丙○○
    有擔任系爭合約書之保證人之可能，顯足以影響法院裁判之
    結果，而使法院裁判陷於錯誤之危險，此觀諸該案件承辦法
    官於判決書中對被告甲○○之證詞加以審酌，並於理由中詳
    為論述不採之理由亦明，是被告甲○○所為自屬就案情有重
    要關係之事項，供前具結而為虛偽之陳述，應無疑義。
(四)、綜上所述，被告2 人所辯，顯屬卸責之詞，均無足採。本件
    被告2 人上開犯行，事證明確，均堪以認定，應依法論科。
三、按行使影本，作用與原本相同，偽造私文書後，持以行使其
    影本，偽造之低度行為為高度之行使行為所吸收，應論以行
    使偽造私文書罪（最高法院70年台上字第1107號判例意旨參
    照）。則本件被告乙○○所持之向臺灣高雄地方法院民事庭
    及臺灣高雄地方法院檢察署提起訴訟，而行使之系爭合約書
    影本，雖非原本，惟其效力與原本相同。核被告乙○○所為
    ，係犯刑法第216 條、第210 條之行使偽造私文書罪；被告
    甲○○所為，係犯刑法第216 條、第210 條之行使偽造私文
    書罪及同法第168 條之偽證罪。又被告2 人偽造私文書後，
    復持以行使，其偽造私文書之低度行為，為其後行使之高度
    行為吸收；其偽造告訴人之署名係偽造私文書之階段行為，
    均不另論罪。被告2 人就上開行使偽造私文書罪間，有犯意
    聯絡及行為分擔，應論以共同正犯。被告甲○○所犯行使偽
    造私文書及偽證罪間，犯意各別，行為互殊，應予分論併罰
    。
四、原審以被告2 人罪證明確，適用刑法第210 條、第216 條、
    第168 條、第28條、第41條第1 項前段、第51條第5 款、第
    219 條，中華民國96年罪犯減刑條例第2 條第1 項第3 款、
    第7 條（贅引第9 條）之規定，審酌被告乙○○為追討80年
    間所投資陳威全之50萬元，不思以正當民事途徑請求，僅見
    陳威全因病住院，遂與甲○○共同謀議，由甲○○先自吳裕
    成處取得有丙○○簽名之房屋租賃契約書，再與乙○○共同
    複製該契約書上丙○○之簽名及身分證字號簽署字樣於系爭
    合約書上，用以證明陳威全之女丙○○係系爭合約書之保證
    人，應負契約責任，並推由乙○○持之向臺灣高雄地方法院
    檢察署對陳威全提出詐欺告訴，及向臺灣高雄地方法院民事
    庭對陳威全、丙○○提起返還不當得利等訴訟，而要求丙○○應返還乙○○先前投資50萬元，足生損害於陳威全、丙○○；被告甲○○為免事跡敗露，更於臺灣高雄地方法院院民
    事庭95年度雄簡字第9499號審理時，供前具結，就該案重要
    事項為不實陳述，嚴重影響司法之公正性，所為實有不該，
    及其等犯罪動機、目的、手段、素行及因犯罪所生之損害等
    一切情狀；並以被告乙○○、甲○○於95年9 月29日行使偽
    造私文書之犯罪行為時間；被告甲○○於96年2 月8 日偽證
    之犯罪行為時間，均係在96年4 月24日以前，核均符中華民
    國96年罪犯減刑條例第2 條第1 項第3 款規定，均應減其宣
    告刑二分之一。就被告乙○○犯行使偽造私文書罪，處有期
    徒刑4 月，減為有期徒刑2 月；被告甲○○犯行使偽造私文
    書罪，處有期徒刑4 月，減為有期徒刑2 月，又犯偽證罪，
    處有期徒刑8 月，減為有期徒刑4 月。並就被告乙○○上開
    減得之刑，諭知如易科罰金，以新台幣1 千元折算1 日；被
    告甲○○上開所處之刑，應執行有期徒刑5 月。並以未扣案
    被告2 人共同合作經營漁湖及建地合約書原本上偽造之丙○○署名壹枚，沒收之。復以被告2 人共同偽造之系爭合約書
    原本，雖經被告乙○○供稱業已遺失，並提出高雄市政府警
    察局新興分局前金分駐所97年10月20日第0000000000號陳報
    單，及被告乙○○之警詢筆錄、遺失案件報案證明申請書各
    1 份（審訴卷第32-35 頁）為證，惟單純遺失並無法認定已
    經滅失，自仍應依刑法第219 條之規定宣告沒收。另本件經
    被告2 人共同偽造之系爭合約書影本，業據被告乙○○具狀
    提起前開民、刑事訴訟時，作為附件證物檢送臺灣高雄地方
    法院民事庭及臺灣高雄地方法院檢察署，以一般訴訟行為常
    理以觀，堪認被告並無保有所有權之意思，該影本已非被告
    2 人所有之物，故不予宣告沒收。原審認事用法核無違誤，
    量刑亦稱妥適，被告2 人上訴意旨仍執前詞而均否認犯罪，
    均無理由，應予駁回。
據上論斷，應依刑事訴訟法第368 條，判決如主文。
本案經檢察官陳宗吟到庭執行職務。
中    華    民    國    99    年    6     月    17    日
                刑事第六庭  審判長法  官  王憲義
                                  法  官  簡志瑩
                                  法  官  邱永貴
以上正本證明與原本無異。
如不服本判決應於收受本判決後10日內向本院提出上訴書狀，其
未敘述上訴理由者，並得於提起上訴後10日內向本院補提理由書
狀（均須按他造當事人之人數附繕本）「切勿逕送上級法院」。
中    華    民    國    99    年    6     月    17    日
                                  書記官  鄭翠芬
附錄本判決論罪科刑法條：
中華民國刑法第168 條（偽證罪）
於執行審判職務之公署審判時或於檢察官偵查時，證人、鑑定人
、通譯於案情有重要關係之事項，供前或供後具結，而為虛偽陳
述者，處7 年以下有期徒刑。
中華民國刑法第210 條（偽造變造私文書罪）
偽造、變造私文書，足以生損害於公眾或他人者，處5 年以下有
期徒刑。
中華民國刑法第216 條（行使偽造變造或登載不實之文書罪）
行使第210 條至第215 條之文書者，依偽造、變造文書或登載不
實事項或使登載不實事項之規定處斷。

司法院資訊處製作；財團法人民間司法改革基金會備份。
